【裁判字號】    97,交抗,1187
【裁判日期】    971008
【裁判案由】    聲明異議
【裁判全文】
臺灣高等法院臺中分院刑事裁定        97年度交抗字第1187號
抗  告  人  交通部公路總局臺中區監理所豐原監理站
代  表  人  張光輝
受處分人    甲○○
上列抗告人因受處分人違反道路交通管理處罰條例之聲明異議案
件，不服臺灣台中地方法院中華民國97年8月26日所為裁定（97
年度交聲字第2368號），提起抗告，本院裁定如下：
    主  文
原裁定關於罰鍰逾新台幣參萬元不罰部分撤銷。
上開撤銷部分，受處分人在原審之異議駁回。
其餘抗告駁回。
    理  由
一、抗告意旨略以：「緩起訴處分」，並非刑罰，故受處分人向
    國庫支付新台幣（下同）3萬元，係在緩起訴確定後，宜視
    同不起訴處分確定。因此，抗告人依行政罰法第26條第2項
    規定，就違反行政法上義務規定予以裁處，並無違誤等語。
二、原處分意旨略以：異議人即受處分人甲○○於民國（下同）
    95年10月11日13時52分許，酒後騎乘車牌號碼G26-326號重
    型機車，行經臺中縣石岡鄉○○路與石岡街口，「因酒精濃
    度超過規定標準，經換算呼氣測定值達每公升1.17毫克」之
    違規，經臺中縣警察局東勢交通小隊警員以違反道路交通管
    理處罰條例第35條第1項第1款規定舉發。嗣經原處分機關於
    97 年8月1日以豐監稽違字第裁63–HC0000000號裁決書，裁
    處其罰鍰新臺幣（下同）4萬5千元，吊扣駕駛執照12個月，
    施以道安講習等語。
三、聲明異議意旨略以：受處分人上開違規行為，業經檢察官緩
    起訴，受處分人並於96年2月26日繳納3萬元，基於一事不二
    罰原則，原處分機關裁處受處分人罰鍰4萬5千元，顯然裁決
    有誤，爰依法聲明異議，請求撤銷上開處分中罰鍰部分等語
    。
四、原審裁定之理由則以：
（一）按汽車駕駛人飲用酒類或其他類似物後其吐氣所含酒精濃
      度超過每公升0.25毫克以上，不得駕車；汽車駕駛人，駕
      駛汽車經測試檢定酒精濃度超過規定標準，處1萬5千元以
      上6萬元以下罰鍰，並當場移置保管該汽車及吊扣其駕駛
      執照1年，因而肇事致人受傷者，並吊扣其駕駛執照2年，
      道路交通安全規則第114條第2款、道路交通管理處罰條例
      第35條第1項第1款分別定有明文。再者，一行為同時觸犯
      刑事法律及違反行政法上義務規定者，依刑事法律處罰之
      。但其行為應處以「其他種類行政罰」或得沒入之物而未
      經法院宣告沒收者，亦得裁處之。前項行為如經不起訴處
      分或為無罪、免訴、不受理、不付審理之裁判確定者，得
      依違反行政法上義務規定裁處之。本法所稱「其他種類行
      政罰」，指下列裁罰性之不利處分：一、限制或禁止行為
      之處分：限制或停止營業、「吊扣證照」、命令停工或停
      止使用、禁止行駛、禁止出入港口、機場或特定場所、禁
      止製造、販賣、輸出入、禁止申請或其他限制或禁止為一
      定行為之處分。四、警告性處分：警告、告誡、記點、記
      次、講習、輔導教育或其他相類似之處分，行政罰法第26
      條、第2條第1款、第4款亦有明定。惟依95年2月5日正式
      施行之行政罰法第26條第1項規定：「一行為同時觸犯刑
      事法律及違反行政法上義務規定者，依刑事法律處罰之。
      但其行為應處以其他種類行政罰或得沒入之物而未經法院
      宣告沒收者，亦得裁處之」，此乃一行為同時造成刑罰法
      律與行政秩序罰規定發生競合適用之關係時，基於「一事
      不二罰」之法理，經由立法程序確立應以刑罰優先為原則
      ，避免行為人承受過度且重複之處罰。此觀該條立法理由
      明確揭示：「一行為同時觸犯刑事法律及違反行政法上義
      務規定時，由於刑罰與行政罰同屬對不法行為之制裁，而
      刑罰之懲罰作用較強，故依刑事法律處罰，即足資警惕時
      ，實無一事二罰再處行政罰之必要。且刑事法律處罰，由
      法院依法定程序為之，較符合正當法律程序，應予優先適
      用。但罰鍰以外之沒入或其他種類行政罰，因兼具維護公
      共秩序之作用，為達行政目的，行政機關仍得併予裁處，
      故為第一項但書規定」，其理益明。是以前揭行政罰法中
      刑事法律處罰優先且不再處以行政秩序罰之目的，既係因
      為行為人已接受刑罰而足資警惕，且已發生懲罰之作用，
      即無使行為人陷於雙重處罰之不利益，則關於刑事法律處
      罰之範圍自應採取實質認定，凡刑事實體法或程序法中所
      規定客觀上剝奪行為人生命、自由、財產權利，主觀上亦
      因制裁之嚴厲性、痛苦性，其強度足以造成心理強制而間
      接達成矯正教化目的之處遇手段，皆應納入其中，而不以
      形式上符合刑法第32條至第34 條所定主刑及從刑種類者
      為限，始與前揭法律規範之意旨相符。
（二）本件受處分人甲○○確有於上揭時、地，因飲酒後酒精濃
      度超過規定標準（經換算呼氣酒精濃度達每公升1.17 毫
      克）仍騎乘重型機車之違規事實等情，業經受處分人自承
      在卷，並有臺中縣警察局舉發違反道路交通管理事件通知
      單及上開裁決書等附卷可稽，自堪認定。
（三）查受處分人因上開酒後駕車之行為，因同時犯刑法第185
      條之3之公共危險罪，經移送臺灣臺中地方法院檢察署檢
      察官偵辦後，經檢察官於95年12月15日以95年度偵字第26
      565號為緩起訴處分，並於96年1月9日確定在案，其緩起
      訴期間為1年，受處分人應向國庫支付3萬元，受處分人支
      付上開款項後，上開緩起訴處分則於97年1月8日期滿未經
      撤銷而確定，此有臺灣臺中地方法院檢察署檢察官95年度
      偵字第26565號緩起訴處分書及被告前案明細資料在卷可
      證。而刑事訴訟法第253條之2規定，檢察官為緩起訴處分
      ，得命被告於一定期間內履行「向公庫或指定之公益團體
      支付一定之金額」，此一命被告為金錢給付的部分，應得
      被告之同意。命被告為金錢給付部分，並得為民事強制執
      行名義。檢察官課被告以上之負擔，由於此負擔雖非「刑
      罰」，但性質上可謂實質的制裁，且造成被告權利受限制
      的影響。則受處分人上開違反刑事法律禁止規範之犯罪事
      實既已明確，僅因檢察官採取緩起訴處分之替代性刑事處
      遇手段，未將該案逕行起訴或聲請簡易判決處刑，致其後
      適用之刑事訴訟程序有所區別，然就受處分人負有支付一
      定金額予檢察官指定機構之義務觀察，其如未在上開指定
      期間內確實履行義務，依刑事訴訟法第253條之3第1項第3
      款之規定，受處分人將遭受撤銷緩起訴處分之不利益；反
      之，倘其確實遵守並履行各項緩起訴條件，除非合於刑事
      訴訟法第260條所定情形之一，否則受處分人即無再就同
      一案件遭受刑事訴追之虞。從而，受處分人已因上開緩起
      訴處分而剝奪其財產權，而上開金錢給付義務亦具有強制
      性、懲罰性，雖不若易科罰金係以支付金錢作為自由刑之
      替代，惟經由緩起訴處分條件之履行使其免於遭檢察官發
      動起訴程序，仍具有替代刑罰之效果，廣義而言，應屬前
      揭所稱之「實質刑事法律處罰」，而有行政罰法第26條第
      1項「一事不二罰」規定之適用。
（四）又法務部95年5月25日法律字第0950700393號函雖謂：行
      政罰法第26條第2項所稱「不起訴處分」包括「緩起訴處
      分」在內等語，雖本院對於各機關就其職掌所作有關法規
      釋示之行政命令，固未可逕行排斥而不用；惟細繹上揭公
      函內容，並未具體說明其法理及規範依據為何，則基於上
      述之說明及司法院大法官會議釋字第137號解釋之意旨，
      本院自得依據學理、法律規範，妥為解釋認定。且行政罰
      法第26條第2項乃例外得裁處行政秩序罰之補充規定，參
      諸該條文係將「不起訴處分」、「無罪」、「免訴」、「
      不受理」、「不付審理」等不能證明刑事被告犯罪或未曾
      使其實際接受刑罰之情形逐一臚列，顯然與該條第1項所
      指發生處罰競合之前提要件尚有未合，故有第2項仍依違
      反行政法上義務規定裁處之必要。本件緩起訴處分既非不
      能證明行為人之犯罪事實，且有支付一定金額之實質處罰
      ，自與上開行政罰法第26條第2項列舉之不起訴處分等情
      形迥然有別，仍無從遽為比擬而為相同之處置。若非如此
      ，則刑事被告如經法院循審判程序判處罰金或得以易科罰
      金之拘役或有期徒刑，均得以援用行政罰法第26條第1項
      之規定，免於處以行政秩序罰之雙重不利益；至於藉由緩
      起訴處分而節省司法資源者，在基於實質懲罰目的而其財
      產權遭受剝奪之餘，卻仍需繳納一定金額之行政罰鍰，其
      結果勢必降低刑事被告接受緩起訴處分之意願，而反噬緩
      起訴處分替代繁複刑事審判程序之制度性機能。準此以言
      ，行政罰法第26條第2項既未將緩起訴處分列舉其中，本
      於「例外規定從嚴解釋」之法理及前揭說明，自不能將條
      文中「不起訴處分」之範圍，擴及於性質顯不相同之「緩
      起訴處分」，且亦非得以具體個案中比較當事人實質上是
      否影響其財產權利（緩起訴可能係無負擔之緩起訴，而緩
      刑亦可能無負擔，惟均不影響其刑事處分之性質），或其
      影響當事人財產權利之輕重比較，憑為有無前揭行政罰法
      「一事不二罰」規定適用之標準。
（五）而道路交通管理處罰條例第35條規定之裁處，含有罰鍰及
      吊扣駕照，分屬行政罰法中之裁罰，有對於過去違反義務
      行為處罰之「秩序罰」（指罰鍰），以及對於預防將來再
      犯危險之「管制罰」（指吊扣駕照）；前者對於過去義務
      違反而為秩序罰之目的，與刑事制裁酒醉駕車所欲達到保
      護交通安全之目的相同，二者既為相同之目的，則處以較
      重之刑事制裁為已足，自無重複處罰行政罰之必要。本件
      對於性質相同之金錢裁罰，已依懲罰作用較強之刑事法律
      制裁後，即無再依行政法為相同處罰之理。基此，受處分
      人上述酒後騎車違規之情事，除其行為應處以其他種類行
      政罰即吊扣駕駛執照等部分，亦得裁處外，其違反行政法
      上義務而受罰鍰4萬5千元部分，即不再爰依上揭道路交通
      管理處罰條例等規定裁罰之。
（六）綜上所述，原處分機關未予詳查而為上開罰鍰之行政裁罰
      ，即有未洽，本件就此部分之異議為有理由，此部分之原
      處分應予撤銷，並為受處分人不罰之諭知，至於原處分機
      關所為上開吊扣駕駛執照等之行政裁罰，依上開道路交通
      管理處罰條例等規定及行政罰法第26條第1項但書之規定
      ，經核並無不當，受處分人亦未就此部分聲明異議，自非
      本院所得審究，併此說明等語。
五、本院查：
（一）道路交通主管機關對於汽車駕駛人之酒後駕車行為，依道
      路交通管理處罰條例第35條第1項第1款規定予以裁罰，係
      對行為人違反行政法上義務規定之行政罰，且該條例關於
      一行為同時觸犯刑事法律及違反行政法上義務規定者，並
      無特別規定，是以汽車駕駛人酒後駕車行為，經測試檢定
      酒精濃度超過規定標準，同時涉犯刑法第185條之3之公共
      危險罪嫌者，道路交通主管處罰機關除有行政罰法第26
      條第1項但書規定，得處以其他種類行政罰之情形外，關
      於罰鍰部分，即應依行政罰法第26條及道路交通管理處罰
      條例第10條規定，移送地方法院檢察署處理，於移送後，
      非有行政罰法第26條第2項所定不起訴等事由，不得再依
      道路交通管理處罰條例第35條第1項第1款規定，裁處行為
      人罰鍰之行政罰。
（二）緩起訴之被告依檢察官緩起訴處分命令，向國庫繳納3萬
      元，係履行檢察官為緩起訴處分命令，性質上自屬於處分
      金，與罰金無異，修正後道路交通管理處罰條例第35 條
      第8項所規定之罰金，解釋上自應包括依檢察官處分命令
      ，而向國庫繳納款項在內，受處分人既依檢察官之緩起訴
      處分命令，向國庫繳納款項，即係履行檢察官為緩起訴處
      分命令，與受刑事處罰無異，縱認該命令因未經法院裁判
      所為之處罰，非刑事處分，但向國庫繳納款項之行為究具
      行政罰鍰之性質，自不應就同一行為再受行政罰鍰 (臺灣
      高等法院96年11月刑事庭庭長法律問題研討會決議參照)
      。行政罰法第26條規定：「一行為同時觸犯刑事法律及違
      反行政法上義務規定者，依刑事法律處罰之。但其行為應
      處以其他種類行政罰或得沒入之物而未經法院宣告沒收者
      ，亦得裁處之。前項行為如經不起訴處分或為無罪、免訴
      、不受理、不付審理之裁判確定者，得依違反行政法上義
      務規定裁處之。」乃在宣示一事不二罰之原則，審酌緩起
      訴處分與不起訴處分之性質有異，行政罰法第26條第2項
      並未明列緩起訴處分，自不宜擴張解釋，因而，經檢察官
      為緩起訴處分並命向國庫繳納款項之行為，如同時違反行
      政法上義務之規定，因已有刑事處罰或具行政罰鍰性質之
      繳款，此時行政機關若另行裁處罰鍰處分，無異一罪二罰
      。
（三）綜上所述，抗告人認檢察官緩起訴並命向國庫繳納款項之
      處分，係不起訴處分，無一事不二罰之適用，並無可採。
      惟依違反道路交通管理事件統一裁罰基準及處理細則第2
      條所定「違反道路交通管理事件統一裁罰基準表」，駕駛
      人吐氣所含酒精濃度超過每公升0.55毫克以上者，重型機
      車駕駛人於期限內繳納或到案聽候裁決者，應處最低罰鍰
      45,000元，並吊扣駕駛執照1年。本件受處分人被查獲時
      酒精濃度達每公升1.17毫克，依前開道路交通管理事件統
      一裁罰標準及處理細則規定最低罰鍰為45,000元。受處分
      人在刑事部分，雖經檢察官為緩起訴處分，並經檢察官命
      向國庫繳納3萬元，然與前開最低罰鍰金額相較，顯然偏
      低，難謂符合公平正義原則。為杜前開流弊，94年12月28
      日修正公布，95年7月1日施行之道路交通管理處罰條例第
      35條第8項亦規定：「前項汽車駕駛人，經裁判確定處以
      罰金低於本條例第92條第3項所定最低罰鍰基準規定者，
      應依本條例裁決繳納不足最低罰鍰之部分。」。參以臺灣
      高等法院於95年10月30日復以院信文廉字第0950006510號
      轉司法院函示所屬各法院：請就酒後駕車案件，如認應科
      以罰金刑者，允衡酌其行為之危害性，並參酌道路交通管
      理處罰條例第35條第8項：「前項汽車駕駛人，經裁判確
      定處以罰金低於本條例第92條第3項所訂最低罰鍰基準規
      定者，應依本條例裁決繳納不足最低罰鍰之部分」等相關
      意旨，妥適量刑等情，本件受處分人縱依緩起訴處分命令
      向國庫繳納3萬元，依上開規定，原處分機關就行政罰之
      罰鍰方面仍得裁處1萬5千元（即差額部分）。從而，原審
      裁定將原處分關於罰鍰逾新台幣3萬元部分予以撤銷，並
      諭知該部分不罰，於法即有未合，抗告意旨指摘原審裁定
      此部分不當，即為有理由，應由本院將原審裁定此部分予
      以撤銷，並駁回受處分人此部分之異議。至原審裁定將原
      處分關於罰鍰3萬元以內部分，撤銷原處分機關之處分，
      改諭知此部分不罰，其認事用法均無違誤，原審裁定此部
      分即應予維持，抗告意旨指摘原審裁定此部分不當，為無
      理由，應駁回抗告人此部分之抗告。
四、據上論斷，應依道路交通案件處理辦法第25條、第26條，刑
    事訴訟法第412條、第413條，裁定如主文。
中    華    民    國    97    年    10    月    8     日
            刑事第十一庭  審判長法  官  陳  朱  貴
                                法  官  胡  文  傑
                                法  官  何  志  通
上列正本證明與原本無異。
不得再抗告。
                                書記官  高  麗  淇
中    華    民    國    97    年    10    月    8     日


司法院資訊處製作；財團法人民間司法改革基金會備份。
